【裁判字號】    98,訴,1074
【裁判日期】    990325
【裁判案由】    公共危險
【裁判全文】
臺灣基隆地方法院刑事判決              98年度訴字第1074號
公  訴  人  臺灣基隆地方法院檢察署檢察官
被      告  乙○○
選任辯護人  黃金洙律師
上列被告因公共危險案件，經檢察官提起公訴（98年度偵緝字第
440號、第441號），本院判決如下：
    主  文
乙○○失火燒燬如附表所示之物，致生公共危險，處拘役伍拾日
，如易科罰金，以新台幣壹仟元折算壹日。
   犯罪事實
一、乙○○係居住於基隆市○○區○○路6號3樓內（下稱：系爭
    建物）之使用人，其平日即有飲酒、抽煙之習慣，而本應隨
    時注意飲用酒類抽煙後，應將香煙熄滅後再為其他事務，以
    免因香煙未熄滅而造成燃燒之危險，且依當時狀況並非不能
    注意，而於民國98年1 月26日因失業心情不佳，自上午8 時
    起即在外飲酒，嗣於同日晚間7 時30分返回上開住處臥室後
    ，仍因鬱悶，繼續飲用數瓶米酒，並於臥室內點燃香煙加以
    吸用，竟疏於將點燃之香煙先行熄滅，即離開臥室，香煙因
    而起火燃燒，燒燬如附表所示之物，致生公共危險，嗣因乙○○由廁所返回臥室，發現起火，乃立即下樓以己所持有門
    號為0000000000之手機，撥打119 電話報警，並承認己為引
    起火災之人，而在場等候員警到來，經警據報到場撲滅火勢
    ，並扣得乙○○放在褲袋內之打火機8個，而悉上情。
二、案經基隆市警察局第四分局報告臺灣基隆地方法院檢察署檢
    察官偵查起訴。
    理  由
壹、程序事項
一、按被告以外之人於審判外之言詞或書面陳述，除法律有規定
    者外，不得作為證據；又被告以外之人於偵查中向檢察官所
    為之陳述，除顯有不可信之情況者外，得為證據；另被告以
    外之人於審判外之陳述，雖不符合刑事訴訟法第159 條之1
    至第159 條之4 之規定，而經當事人於審判程序同意作為證
    據，法院審酌該言詞陳述或書面陳述作成時之情況，認為適
    當者，亦得為證據，而當事人、代理人或辯護人於法院調查
    證據時，知有上開不得為證據之情形，而未於言詞辯論終結
    前聲明異議者，視有前項之同意，刑事訴訟法第159 條第1
    項、第159 條之1 第2 項及第159 條之5 分別定有明文。經
    查：
  (一)證人丁○○、證人甲○○於警詢中所為之陳述，為被告以外
    之人於審判外之言詞陳述，然經本院於審判程序提示予被告
    、辯護人並告以要旨，經被告、辯護人表示無意見，且未聲
    明異議，又本院審酌上開證人警詢筆錄之記載，並無不正取
    供之情事，且證人於警詢時並無具結之可能，是就該審判外
    言詞陳述作成時之情況，應認為適當，依刑事訴訟法第159
    條之5規定意旨，具有證據能力。
  (二)基隆市消防局98年2 月9 日之火災原因調查鑑定書暨後附之
    火災原因調查鑑定書摘要、火災現場勘查紀錄及原因研判、
    火災現場勘查人員簽到表、火災出動觀察紀錄、指揮中心民
    眾報案電話紀錄，及基隆市消防局電話紀錄清冊、報案錄音
    光碟、臺灣基隆地方法院檢察署98年4 月3 日勘驗筆錄，均
    為被告以外之人於審判外之言詞陳述，然經本院於審判程序
    提示予被告、辯護人並告以要旨，經被告、辯護人表示無意
    見，且未聲明異議，經本院審酌該審判外言詞陳述作成時之
    情況，應認為適當，依刑事訴訟法第159 條之5 規定意旨，
    具有證據能力。
  (三)又行政院衛生署基隆醫院99年2 月8 日基醫精字第09900011
    55號函所附之精神鑑定報告書，係本院依據刑事訴訟法第20
    8 條規定囑託醫院鑑定，為同法第159 條第1 項之「除法律
    有規定者外」之傳聞法則例外規定，應具有證據能力。
  (四)卷附現場位置圖、現場物品配置圖及現場照片、租賃契約，
    均非供述證據，而經審酌其作成或取得之情況，並無違背法
    定程序取得之情形，依刑事訴訟法第158 條之4 之反面解釋
    ，應認具有證據能力，而得為本案之證據。
貳、實體事項
一、訊據被告乙○○對於上開時、地發生火災及起火後燒燬如附
    表所示之物之失火犯行坦承不諱，其雖於警詢中供稱：可能
    係因打火機不小心掉在地上而引起火災，惟其於偵查中陳稱
    ：伊有喝酒，點香煙時，頭有點暈，煙剛好掉在床上，伊去
    上廁所回來時火就燒起來等語（98年度偵字第581 號卷第32
    頁）；於本院準備程序中復稱：伊因為找不到工作，心情不
    好，所以才一直喝酒，案發前，伊在臥室有抽煙，後來去上
    廁所，從廁所出來就感覺到強烈炙熱感，無法接近，伊就趕
    快離開房間，擔心打火機留在現場會讓火災更嚴重，隨手將
    可以拿的到的打火機帶走，後來就打電話報警等語（本院98
    年11月20日準備程序筆錄第2 頁），觀其前開供述，被告於
    偵查、本院準備程序中就其於案發前曾有飲酒且有抽煙等事
    實互核相符，且衡以常理，若僅打火機掉落地上，而未點燃
    ，應不至引起火災，且被告於警詢中所為引起火災之陳述，
    亦為其所揣測，故而，本案火災引起之原因，應係被告於飲
    酒後，點燃香煙吸用，疏於將點燃之香煙先行熄滅即離開臥
    室所致。又系爭建物內如附表所示物品之毀損情形，及被告
    乃居住於系爭建物內之人等節，亦據證人丁○○、甲○○證
    述明確，且有基隆市消防局98年2 月9 日之火災原因調查鑑
    定書暨後附之火災原因調查鑑定書摘要、火災現場勘查紀錄
    及原因研判、火災現場勘查人員簽到表、火災出動觀察紀錄
    、指揮中心民眾報案電話紀錄火災現場照片、火災現場平面
    圖及物品配置圖、現場照片資料、租賃契約等（98年度偵字
    第1035號卷第11頁至第40頁、98年度偵字第581 號卷第22頁
    至第25頁）在卷可稽，此事實堪以認定，應予依法論科。
二、再辯護人為被告辯護稱：依據行政院衛生署基隆醫院99年2
    月8 日基醫精字第0990001155號函所附之精神鑑定報告書，
    被告行為時對外界之知覺、理會與判斷能力已有明顯不足而
    達於精神耗弱程度，請求依刑法第19條第2項減刑云云，然
    查，被告於警詢、偵查迄自本院準備程序、審理中均供稱：
    其係因喝酒、酒醉而肇致本件火災事故之發生，再衡以被告
    於本院審理中供稱：伊報警後在現場等候，後來醒來就在派
    出所等語（本院99年3月11日審判筆錄第11頁）及98年1月26
    日晚間11時25分基隆市警察局第四分局中山派出所警詢筆錄
    所載：「現在是98年1月26日23時25分，你是否同意接受警
    方對你夜間詢問製作筆錄？（當事人（即被告乙○○）酒醉
    無回應，無法製作筆錄，已錄音錄影存證）」（98年度偵字
    第581號卷第6頁）等情可知，被告於案發前確有飲用酒類無
    訛。且再依行政院衛生署基隆醫院所載，被告案發前幾天應
    係反覆在酒精中毒與酒精戒斷中度過，而案發當時，被告在
    報案的錄音中情緒激動、言語無法切題連貫，也無法與警消
    人員正常對話，事後因酒醉而無法即時完成筆錄，顯見當時
    個案對外界之知覺、理會與判斷能力已有明顯不足等情，有
    該院99年2 月8 日基醫精字第0990001155號函所附之精神鑑
    定報告書附卷可稽，是被告乃係因本身飲酒過量造成精神狀
    況異常，進而使其判斷能力不足，而導致行為當時精神有障
    礙，是為原因自由行為，依據刑法第19條第3 項之規定，被
    告是自陷於精神障礙中，並無刑法第19條第第2 項之適用。
參、論罪科刑
一、按刑法所謂「燒燬」，係指經火力燃燒，喪失物之效用而言
    ，必須其物喪失主要效用，始得謂失火既遂，如僅將房屋內
    之傢俱、電器用品等物焚燬，於房屋本身尚未達喪失其效用
    之程度者，亦僅能論以刑法第175 條第3 項失火燒燬罪。證
    人甲○○於本院審理中結證稱：基隆市○○區○○路6 號3
    樓是伊出租給丁○○的房子，屋內毀損之物，包括浴室的3
    個窗戶、1 個門，廚房的1 個門、2 個窗戶，3 個房間共3
    個門，第3 個房間有1 個窗戶、第2 個房間有2 個窗戶、第
    1 個房間有3 個窗戶，客廳陽台的窗戶有3 個，儲藏室的鋁
    門1 個，廚房的分離式流理台1 組，屋內地磚全部遇熱也都
    壞了，廚房的分離式流理台下面的門變形了，不能打開，必
    須整個換掉臥室與儲藏室隔間木板，也燒壞了，但這是隔間
    的木板，它本來就可以拆下來更換，與牆壁並非一體的結構
    。而房屋的牆壁，因為有燻黑痕跡而需要重新敲下來重新粉
    刷，該房屋，現在已經重新裝潢好，而在使用中等語（本院
    99 年3月11日審判筆錄第3頁至第4頁），再佐以卷附基隆市
    消防局98年2月9日之火災原因調查鑑定書暨後附之火災原因
    調查鑑定書摘要、火災現場勘查紀錄及原因研判、現場位置
    圖、現場物品配置圖及現場照片可知，本件被告失火所燒燬
    者，係如附表所示之物品，系爭建物之重要部分，主要構造
    及其遮蔽風雨、供人棲身等使用效能並未喪失並未因之喪失
    效用。而證人甲○○固於本院審理中證稱：在疑似起火點的
    臥室門口附近牆面的矮牆（即98年度偵字第1035號卷第39頁
    、第40頁照片所示）於火災後，因混凝土崩落，原本的磁磚
    有搖晃的情形，伊請的師傅就決定要把整面磚牆打掉重做等
    語（本院99年3 月11日審判筆錄第4 頁至第5 頁），惟觀諸
    卷附火災原因調查鑑定書，火災現場勘查紀錄及原因研判二
    、（九）所載：勘查臥室原本之架高木板床已燒燬，其受燒
    坍壞情形以靠近門口處較嚴重（見照片25、26），經清理臥
    室燒火物品發現南側矮牆靠近門口處混凝土受燒崩落（見照
    片27至30，即98年度偵字第1035號卷第39頁、第40頁照片）
    ，並佐以卷附火災現場照片（98年度偵字第1035號卷第39頁
    、第40頁照片）可知，系爭建物發生火災後，臥室南側矮牆
    靠近門口處之牆面乃係混凝土受燒崩落，牆面並無崩塌坍壞
    情形，雖證人甲○○證稱因牆內的磁磚會搖動，惟該搖動既
    係因混凝土崩落造成，即非不能以補強混凝土之方式，達成
    修補之目的，尚難以此即認已毀損系爭建物之主要結構而認
    已達「燒燬」程度，且系爭建物於重新裝潢後，即可使用乙
    節，亦據證人甲○○證述如前，益徵系爭建物未因本次火災
    而達喪失遮蔽風雨、供人棲身之效用無訛。
二、是核被告失火燒燬如附表所示物品之行為，係犯刑法第175
    條第3 項之失火燒燬住宅、建築物等以外之物之罪。又刑法
    上公共危險罪，其所保護之法益，重在公共安全，故其罪數
    應以行為之個數定之，一失火行為所燒燬之對象縱有不同，
    但行為僅一個，而應為整體之觀察，成立單純一罪（最高法
    院85年度台上字第2608號判決參照），故被告因一失火行為
    ，燒燬如附表所示之物，依前揭說明，應僅論以一罪。再被
    告發覺系爭建物火災發生時，立即以所有之0000000000之手
    機，撥打119 電話報案，並於現場等候警員到來，嗣返回警
    局後，即查知犯罪行為人前，即主動向警自承犯罪並願接受
    裁判，此有基隆市警察局第四分局中山派出所98年1 月29日
    警詢筆錄、基隆市消防局電話紀錄清冊、臺灣基隆地方法院
    檢察署報案光碟之勘驗筆錄（98年度偵字第1035號卷第3 頁
    至第6 頁、第49頁至第50頁、98年度偵字第581號卷第18頁）
    在卷可稽，已該當自首之要件，爰依刑法第62條前段之規定
    ，予減輕其刑。
二、公訴意旨固認被告應成立刑法第173 條第1 項之放火既遂罪
    ，並以卷附119 報案錄音紀錄資料（包括錄音光碟、光碟勘
    驗筆錄）等為據，然查：
  (一)被告雖於119 報案錄音記錄稱：「你們相信我，放火的是我
    」、「新生路這邊，現在放火下去燒，放火是我下來關的」
    、「（你貴姓？）好阿，我下來關」、「（你在哪裡？）新
    生路6 號"坽軌"（譯音國語）的外面」、「（你貴姓？）等
    一下，我姓......啦，你們車過去，我在這邊讓你們抓」、
    「我在這邊讓你們抓啦4..62.松山一路啦（情緒激動）」等
    語，惟觀其與受理報案人員之通話紀錄，被告於言談中情緒
    激動，言語對答無法切題連貫，且被告於警詢、偵查及本院
    準備程序中均稱：伊當時已喝醉，看到起火，一時緊張打11
    9 報案，不知道自己在說什麼，伊那樓梯還跌倒，覺得自己
    快要沒有力氣，打電話給119 ，只是希望他們趕快來等語，
    並衡以被告於案發時確實因飲酒而處於酒醉狀態，已如前述
    （參前揭貳、二所述），復被告於案發當時對外界之知覺、
    理會與判斷能力已明顯有所不足，有行政院衛生署基隆醫院
    99年2 月8 日基醫精字第0990001155號函所附之精神鑑定報
    告書附於本院卷可參，是被告於撥打119 報告時，所言為其
    「放火」乙節，是否與事實相符，顯然有疑，尚難以此遽認
    火災係由被告點火造成。
  (二)再基隆市消防局98年2 月9 日之火災原因調查鑑定書內固認
    ：基隆市○○區○○路6 號3 樓火災案，綜合現場勘查及關
    係人調查筆錄所述，研判本案起火原因以人為明火引燃（如
    打火機）造成火災之可能性最大，惟此並未排除失火之可能
    ，且被告由警詢、偵查迄至本院審理中均否認系爭建物之火
    災係其縱火造成，且本件火災是否由被告點火所造成，判斷
    上顯有所疑義，依罪疑惟輕之原則應僅認定是被告因抽煙而
    失火造成本件火災。
  (三)公訴意旨認為應依刑法第173 條第1 項論處，雖有未洽，惟
    其社會基本事實同一，本院應逕行變更起訴法條。
三、爰審酌被告乙○○其因長期失業，心情不佳，而飲用過量酒
    類，因一時疏忽，犯下本件罪行，造成並影響公共之安全，
    並衡及被告於犯後坦承犯行且為自首，尚未賠償被害人甲○○等所受損害，暨其犯罪動機、目的、手段、智識程度等一
    切情狀，量處如主文所示之刑，並諭知易科罰金之折算標準
    。
四、至扣案之打火機8 個，雖為被告所有，惟非用以供本案犯罪
    所用之物，業據被告供承在卷，爰不予宣告沒收。
據上論斷，應依刑事訴訟法第299 條第1 項前段、第300 條、刑
法第175 條第3 項、第41條第1 項、第62條前段，刑法施行法第
1 條之1 ，判決如主文。
本案經檢察官丙○○到庭執行職務。
中    華    民    國    99    年    3     月    25    日
                  刑事第四庭審判長法    官   齊  潔
                                  法    官   王慧惠
                                  法    官   周霙蘭
以上正本證明與原本無異。
如不服本判決應於收受送達後10日內向本院提出上訴書狀，並應
敘述具體理由；其未敘述上訴理由者，應於上訴期間屆滿後20日
內向本院補提理由書(均須按他造當事人之人數附繕本)「切勿逕
送上級法院」。
中    華    民    國    99    年    3     月    25    日
                                  書 記 官   莊智凱
附錄論罪法條：
中華民國刑法第175條
（放火燒燬住宅等以外之物罪）
放火燒燬前二條以外之他人所有物，致生公共危險者，處 1 年
以上 7 年以下有期徒刑。
放火燒燬前二條以外之自己所有物，致生公共危險者，處 3 年
以下有期徒刑。
失火燒燬前二條以外之物，致生公共危險者，處拘役或 3 百元
以下罰金。
【附表】
一、基隆市○○區○○路6 號2 樓通往3 樓樓梯間之大門西邊小
    木門受燒碳化、臥室與儲藏室1之間之隔間木牆（木板）燒
    失、儲藏室1東邊木牆及木框架受燒碳化、2間儲藏室間之隔
    間木牆（木板）受燒碳化、儲藏室2東側木牆受燒碳化、臥
    室東側木牆木板燒失。
二、臥室內之架高木板床、床架、棉被、衣服燒燬及臥室南側矮
    牆靠近門口位置之混凝土受燒崩落。
三、儲藏室1北側所置之衣服及雜物；儲藏室1西北側所置之衣架
    、衣服；儲藏室1東側所置之衣物、儲藏室藏室2內部堆放之
    衣服毀損損壞（儲藏室2內部堆放之衣服，雖未燃燒而為燻
    黑，惟常人穿著衣物除重保暖外，衣物之美觀恆為其基本效
    用，苟衣物已然燻黑，則其已喪失美觀功能之效用甚明，而
    可認為已達毀損程度）。
四、浴廁、廚房之伍個窗戶、貳扇門；臥室、儲藏室等房間之
    個房門及陸個窗戶；客廳陽台之個窗戶，儲藏室之壹個鋁
    門，廚房的分離式流理台壹組及屋內地磚毀損損壞。

司法院資訊處製作；財團法人民間司法改革基金會備份。
